【裁判字號】    97,消債更,560
【裁判日期】    980724
【裁判案由】    聲請更生程序
【裁判全文】
臺灣高雄地方法院民事裁定           97年度消債更字第560號
聲  請  人  甲○○
上列當事人因消費者債務清理事件聲請更生，本院裁定如下：
    主  文
聲請駁回。
聲請費用由聲請人負擔。
    理  由
一、聲請意旨略以：聲請人積欠慶豐商業銀行股份有限公司 (下
    稱慶豐商銀) 等債權人無擔保債務共計新台幣（下同）1,04
    4,877 元，於民國95年間，依金融主管機關協調成立之中華
    民國銀行公會會員辦理消費金融案件無擔保債務協商機制與
    慶豐銀行等債權人達成協議，同意自95年7 月起，分80 期
    ，年利率6.88％，每月清償17,550元之方式，償還前開債務
    。然因聲請人當時每月薪資，扣除必要支出後，僅餘15,635
    元，是聲請人未依前開還款協議繼續履行，乃不可歸責於聲
    請人之事由所致，爰聲請准予裁定更生等語。
二、按債務人與金融機構協商成立者，不得聲請更生或清算，但
    因不可歸責於己之事由，致履行顯有重大困難者，不在此限
    ；本條例施行前，債務人依金融主管機關協調成立之中華民
    國銀行公會會員辦理消費金融案件無擔保債務協商機制與金
    融機構成立之協商，準用前項之規定；消費者債務清理條例
    （下稱消債條例）第151 條第5 項、第6 項定有明文。衡諸
    債之關係，係以當事人間之信賴關係為基礎，為社會經濟組
    織之重要支柱，故當事人於以法律行為追求自己之利益之際
    ，亦應顧及對方之利益，並考量債權債務在社會上之作用，
    本於誠實及信用之原則，行使債權及履行債務，是對於已陷
    入經濟上困境之消費者，若任其於惡性循環之債務窘境中自
    生自滅，將衍生嚴重之社會問題，難以維持安定之社會經濟
    秩序，故為兼顧債權人、債務人雙方之利益，對陷於經濟上
    困境之消費者，乃允其於消債條例施行後，得選擇以重建型
    之更生程序或清算型之清算程序清理其債務，藉以妥適調整
    債務人與債權人及其他利害關係人間之權利義務關係，保障
    債權人獲得公平受償，並謀求消費者經濟生活之重建復甦機
    會。惟對於已與金融機構協商成立，或於本條例施行前，已
    依金融主管機關協調成立之中華民國銀行公會會員辦理消費
    金融案件無擔保債務協商機制與金融機構成立協商之債務人
    ，若非因不可歸責於己之事由，致履行顯有重大困難，僅係
    為圖謀減免債務，而不為債務之履行，自有違債權契約為誠
    信契約之本旨，故依消債條例第151 條第6 項準用同條第5
    項前段之規定，不得聲請更生或清算，始能避免肇致道德危
    險。又按聲請更生或清算不合程式或不備其他要件者，法院
    應以裁定駁回之，但其情形可以補正者，法院應定期間先命
    補正，消債條例第8 條亦有明文規定。
三、聲請人因積欠慶豐銀行等債權人無擔保債務共計1,044,877
    元，因繳款困難而於95年間，依金融主管機關協調成立之中
    華民國銀行公會會員辦理消費金融案件無擔保債務協商機制
    與慶豐銀行等債權人達成協議，同意自95年 7月起，分80期
    ，年利率6.88％，每月清償17,550元之方式，償還前開債務
    。而聲請人於繳納6期後，自96年4月起毀諾未依協議繼續履
    行分期償還等情，有慶豐銀行民事陳報狀、協議書、無擔保
    債務還款計畫、債權人清冊及財團法人金融聯合徵信中心-
    債務清理條例前置協商專用債權人清冊在卷可稽（見本院卷
    第85頁、第63至65頁、第22至25頁、第29至34頁），堪認屬
    實，故本件應審酌者為聲請人於協商後是否有不可歸責於己
    之事由，致履行顯有重大困難之情形。
四、經查：
(一)聲請人96年度所得共計345,535元，平均每月收入為28,795
    元（計算式：345,535元÷12＝28,795 元，元以下四捨五入
    ）等情，有財政部高雄市國稅局96年度綜合所得稅各類所得
    資料清單所示（見本院卷第14頁），應堪認定。另關於聲請
    人本人每月必要生活費用，因消債條例之立法目的，係為使
    不幸陷入經濟困境之人得以清理債務、重建生活，並在清理
    過程中能保有符合人性尊嚴之最低基本生活，而非維持債務
    人過去慣常之寬裕生活，是於評估履行原協商方案是否顯有
    重大困難時，並非由聲請人任意主張其基本生活費用之數額
    ，否則將造成揮霍無度以致清償能力降低，反而易使更生程
    序無從進行。因此，本院審酌聲請人居住在高雄市，認應以
    內政部所公告之96年度高雄市每人每月最低生活費用10,708
    元為標準，計算聲請人每月必要之生活費用及扶養費用始為
    合理。
(二)聲請人固主張每月尚須負擔次子陳祺方 (16歲) 、三子陳建
    宏 (15歲)之扶養費用各1,500元，然陳祺方96年度收入計有
    210,000 元 (平均月薪17500元)，此有96年財政部高雄市國
    稅局綜合所得稅各類所得清單在卷可稽 (見卷第75頁) ，難
    認陳祺方有受聲請人扶養之必要，故聲請人主張每月需支付
    陳祺方之扶養費用，自不可採；至聲請人主張須負擔三子陳
    建弘扶養費用1,500 元之部分，業據其提出陳建弘95至96年
    度財政部高雄市國稅局綜合所得稅各類所得資料清單及財產
    歸屬資料清單（見本院卷第77至79頁）為證，尚堪採認。
(三)承前所述，依聲請人96年平均每月所得扣除其必要支出及扶
    養費用後，仍有約1萬6千元至1萬8千元可供運用，非不得履
    行每月還款17,550元之協議。此外，聲請人於97年度1月至5
    月間平均薪資為35,004元，此有薪資單附卷可查 (見卷第15
    頁至17頁)， 堪認聲請人於協議後，收入並無減少之情事，
    自與消債條例之不可歸責事由不符。從而，聲請人主張其有
    不可歸責於己之事由致履行顯有重大困難乙情，委無足採。
五、綜上，聲請人與全體無擔保債權銀行前經協商成立，且未能
    舉證證明有何不可歸責於己之事由，致履行協商顯有重大困
    難情事存在，揆諸首揭規定及說明，其聲請即屬聲請更生之
    要件不備，應予駁回。
六、爰依消費者債務清理條例第8 條前段、第15條，民事訴訟法
    第78條，裁定如主文。
中    華    民    國    98    年    7     月  24      日
                  民事第五庭  法  官      李昭彥
上為正本係照原本作成。
本裁定已於98年7 月24日公告，如不服本裁定，應於公告之翌日
起10日內，以書狀向本院提出抗告，並繳納抗告費新臺幣1 千元
。
中    華    民    國    98    年    7     月    24    日
                              書  記  官  吳雅琪
┌──┬────────────┬────────┬───────┐
│編號│債權人                  │金額（新台幣）  │種    類      │
├──┼────────────┼────────┼───────┤
│1   │慶豐銀行                │317,000元       │信用借貸      │
├──┼────────────┼────────┼───────┤
│    │                        │29,877元        │信用卡借貸    │
├──┼────────────┼────────┼───────┤
│2   │台北富邦銀行            │245,000元       │信用借貸      │
├──┼────────────┼────────┼───────┤
│3   │國泰世華銀行            │18,000 元       │信用借貸      │
├──┼────────────┼────────┼───────┤
│4   │匯豐銀行                │63,000元        │信用借貸      │
├──┼────────────┼────────┼───────┤
│5   │萬泰銀行                │67,000 元       │信用借貸      │
├──┼────────────┼────────┼───────┤
│6   │台新銀行                │305,000 元      │信用借貸      │
├──┴────────────┼────────┴───────┤
│        合         計         │1,044,877元                     │
└───────────────┴────────────────┘


司法院資訊處製作；財團法人民間司法改革基金會備份。
